【裁判字號】    91,交易,509
【裁判日期】    920526
【裁判案由】    過失致死
【裁判全文】
臺灣桃園地方法院刑事判決                        九十一年度交易字第五九號
    公  訴  人  臺灣桃園地方法院檢察署檢察官
    被      告  乙○○
右列被告因過失致死案件，經檢察官提起公訴（九十一年度偵字第一四七八一號），
本院判決如左：
        主  文
乙○○無罪。
        理  由
一、公訴意旨略以：被告乙○○於民國九十一年六月二十八日夜間，駕駛ＣＶ－九三
    三五號自用小客車，沿國道一號公路北向行駛，同日二十二時四十八分許，途經
    該路北向六０．五公里處（起訴書誤載為六十公里處）即桃園縣中壢市境之際，
    原應注意前方交通壅塞減速慢行、保持車距並車前狀況，以隨時採取必要之安全
    措施，且依當時情形，又無不能注意之情事，竟疏於注意及此，猶貿然以時速約
    九十公里之速度行駛，因而閃煞不及追撞前方丁○○駕駛之ＣＫ－九三一五號自
    用小客車，致使丁○○該車再遞撞前車即林家陽駕駛之五Ｋ－四五四九（起訴書
    誤載為五Ｋ－五四五九）號自用小客車，因而致丁○○車內後座之父范良德受有
    頭部外傷併顱內出血，旋於同日二十三時五十分傷重不治死亡，因認被告涉犯刑
    法第二百七十六條第一項之過失致死罪嫌。
二、按犯罪事實應依證據認定之，無證據不得推定其犯罪事實，刑事訴訟法第一百五
    十四條定有明文。又認定不利於被告之事實，須依積極證據，苟積極證據不足為
    不利於被告事實之認定時，即應為有利於被告之認定，更不必有何有利之證據，
    最高法院三十年上字第八一六號著有判例可資參照。再刑法上之過失，其過失行
    為與結果間，在客觀上有相當因果關係始得成立。所謂相當因果關係，係指依經
    驗法則，綜合行為當時所存在之一切事實，為客觀之事後審查，認為在一般情形
    下，有此環境、有此行為之同一條件，均可發生同一之結果者，則該條件即為發
    生結果之相當條件，行為與結果即有相當之因果關係。反之，若在一般情形下，
    有此同一條件存在，而依客觀之審查，認為不必皆發生此結果者，則該條件與結
    果並不相當，不過為偶然之事實而已，其行為顯與結果間即無相當因果關係（見
    最高法院七十六年台上字第一九二號判例）。此等相當因果關係理論，亦與學界
    邇來之「客觀歸責理論」（Lehre von der objektiven Zurechnung）相符，該
    理論謂行為須具備三要件，始具客觀歸責，而得肯定其因果關係，即（一）行為
    係結果之條件，（二）行為與結果間須且具備相當（因果）關係，（三）行為人
    之行為創造出法律所不容許之風險，且於構成要件結果中實現該風險。
三、經核公訴人認定被告乙○○右揭犯罪，無非係以被告坦承於前揭時地駕車追撞前
    車致使范良德傷重死亡等過失致死事實不諱，復有告訴人丁○○之指述及證人林
    家陽之證述並本件道路交通事故調查報告表附現場圖一件、車損相片九張附卷可
    稽，又范良德確因被告該車追撞致傷重不治死亡，亦經本檢察官督同法醫師相驗
    無訛，製有勘驗筆錄、相驗屍體證明書、驗斷書各一件附卷足憑，再據被告於偵
    查初承「當時我車速約八、九十公里」及前開車損照片顯示：被告該車前半部與
    丁○○該車後半部嚴重凹損、林家陽該車後方凹損亦非輕微等情，足認被告駕車
    過速致閃煞不及猛力追撞丁○○該車至明；又范良德因傷重不治死亡，業據公訴
    人相驗無訛，是被告之過失與范良德之死亡具有相當因果關係，為其主要論據。
    訊據被告固亦自承未保持安全距離而肇事，其有過失；然被告之自白須與事實相
    符者，始得為證據，且被告之自白亦不得作為有罪判決之唯一證據，仍應調查他
    必要之證據，以察其是否與事實相符，此在刑事訴訟法第一百五十六條第一項、
    第二項均規定甚明。經查：
（一）綜合參照卷附之相驗屍體證明書、驗斷書可知，該相驗屍體證明書、驗斷書上
      所載被害人范良德之致死原因「頭部外傷」僅係指其下顎之挫傷（至挫傷面積
      、長度為何，前開驗屍體證明書上並無記載），所受傷勢並非重大，何以竟因
      此等下顎部之挫傷即致死亡、其之死亡是否與本件被告之過失所肇車禍具有相
      當因果關係、客觀上是否得歸責於被告之該項過失，即有探究之餘地，核先敘
      明。
（二）被告所追撞之ＣＫ－九三一五號自用小客車，除由告訴人丁○○駕駛外，該車
      內尚有坐於右前座之范佐仁（丁○○之弟）、坐於左後座之丙○○（丁○○之
      兄）、坐於右後座之越籍外傭阮氏粉，被害人范良德則座於後座中間，是該車
      內除被害人外，尚有其他四人在座，然車禍肇發後，除被害人、阮氏粉二人外
      ，其餘三人均未受傷，此等情節均據丙○○、丁○○到院陳明在卷，而阮氏粉
      之所以受傷，係因其於車禍當時以雙手抱住被害人（未坐穩）所致，亦據其於
      警訊時陳述明確，其之具體傷勢僅為「右顳部挫傷血腫、右足踝挫傷血腫」（
      另其經顱部、上肢、下肢、肩部攝影檢查，並無明顯骨折發現），此有天晟醫
      院九十一年十月十四日天晟字第九一一０一四０一號函在卷可稽，阮氏粉所受
      該等傷勢核係因坐姿不正確，在外力來臨時所遭承之傷勢，其於警訊上開所述
      核與事實相符，且該等傷勢亦屬輕微，因之，其經觀察後亦無住院治療需要，
      僅醫囑回門診追蹤檢查治療，其於九十一年六月廿八日晚間十一時廿分許入院
      急診，至次日零時卅分許即離院，此等情節均據天晟醫院上開回函詳細記載可
      憑；由是，公訴人雖據相關車輛之車損嚴重，因而推論被告追撞ＣＫ－九三一
      五號自用小客車之力道猛烈（由卷附ＣＫ－九三一五號自用小客車之車損照片
      雖可確認該車之前、後凹損嚴重，然該車之後行李廂凹陷後，並無嚴重潰縮，
      壓迫後座空間之情況），然為何該車之乘員僅被害人一人因下顎部之挫傷即致
      死亡、車上之其他乘員丙○○、范佐仁、丁○○均未受傷、阮氏粉則僅受前開
      輕微傷勢、被害人之死亡是否確可歸咎於被告之過失所釀車禍，即有可疑。
（三）告訴人丁○○於警訊時陳稱其父范良德有心臟病宿疾，於案發當日精神恍恍忽
      忽、吃不下飯及藥、躺在床上已無何知覺，其才於該日晚間十時餘欲和外傭及
      其他家人載其父至林口長庚醫院急診，其於本院九十一年九月廿三日調查時更
      稱自案發日早上開始，其父即有前開徵狀，本院有鑑於此，乃向財團法人長庚
      紀念醫院（下稱長庚醫院）林口分院函調被害人范良德之病歷，由該分院調得
      之卷附病歷可知，范良德自八十二年八月一日至長庚醫院林口分院看診以還，
      歷經多次之門診、手術、住院，且其於案發前四日即九十一年六月廿四日亦至
      該分院看診，該日其仍有包括充血性心臟衰竭、心室震顫等在內之致命性生理
      徵象，則其至案發日即九十一年六月廿八日晚間是否因該等致命性之疾病因素
      ，即使未有被告之過失行為所釀之車禍介入，仍已回天乏術，即不無可能；非
      惟如是，本院函詢天晟醫院，詢問被害人范良德因右開車禍經送該院急救後仍
      死亡之死因為何（單純之外傷引致死亡或因其他既往症死亡），該院表示：范
      良德到達該院時已無心跳及呼吸（到院前死亡），該院檢查范良德右頷部有開
      放性傷口，Ｘ光檢查報告發現范員有插管（此次急救時留置）、心臟擴大、右
      肺部積水、胸骨繫有鐵絲（先前他院胸腔手術留置）等情，因范員係到院前死
      亡，是本院詢問范員係為單純之外傷致死或因其他既往症（其有心臟病史）死
      亡，實無從判斷等語，此有該院九十一年九月十六日天晟字第九一０九一六０
      一號函及隨函檢附其之急診病歷附卷可稽，由此可見，在欠缺完整之病歷參考
      下，即使係第一時間為被害人范良德急救之天晟醫院亦無從判認被害人之死係
      導因於單純之前開外傷或其本身宿疾，然無可疑義者，范良德於死亡時確有心
      臟擴大、右肺部積水之現象，此與范良德前開致命性宿疾之關聯性，不容忽視
      。況被害人范良德死亡之時，實際上係因前開所述之下顎部挫傷致死或因前開
      致命性之宿疾致死，實應由解剖鑑定以獲致肯定之答案，然告訴人丁○○及其
      兄丙○○向本院表示其父之遺體已然火化，則司法機關當然已無從解剖范良德
      之遺體，以釋前開之疑問，然被害人范良德既有前開長庚醫院林口分院之完整
      病歷，復有案發當日赴天晟醫院急救之病歷，當可以該等病歷為據，輔以具有
      相當醫學智識之能力之專業人士，資以判斷前開各項疑問。
（四）本院將被害人范良德在長庚醫院林口分院看診之完整病歷、案發當日赴天晟醫
      院急救之病歷及本案所有卷宗送請法務部法醫研究所鑑定本件是否可確定范良
      德係因下顎部挫傷致死或因其他既往病症致死、即使無本件車禍受傷，范良德
      是否仍有可能因既往病症不治死亡？該所於九十二年四月廿三日以法醫理字第
      ０九二０００００六四號鑑定函表示：
１、根據送鑑天晟醫院急診病歷記載：「病人范良德，九十一年六月廿八日廿三時十
    分由一一九救護車送來急診時，已無脈搏、血壓和呼吸，體溫為攝氏三四．三度
    ，立即緊急救治，並檢查發現右頷部有開放性傷口。Ｘ光檢查報告發現有插管（
    急救時留置）、心臟擴大、右肺部積水、右肺肋膜積水、胸骨繫有手術留置的鐵
    絲。於廿三時四十二分宣佈急救無效。」
２、根據長庚紀念醫院病歷摘要記載：「病患范良德１、於八十二年八月一日至八十
    二年八月五日住院，兩側鼠蹊部疝氣，經手術治療。２、八十二年十月十四日至
    八十二年十二月廿三日住院，手術修補心房中隔缺損，術後胸部傷口感染，經多
    次傷口處理後出院。３、八十三年二月一日至八十三年二月九日住院手術處理右
    側肋軟骨感染傷口。４、八十三年三月廿七日至八十三年四月九日手術處理右下
    胸部軟骨炎症。５、八十七年八月十一日至八十七年八月十五日因低血鉀和低血
    鈉住院治療。６、八十八年九月十一日至八十八年九月十八日疑低血鉀引起不舒
    服、疑上呼吸道感染。另有帕金森氏症。７、九十年十一月八日至九十年十一月
    十七日因膽結石、膽囊炎、總膽管結石、膽道感染合併敗血症休克，經膽囊切除
    及膽管引流治療。８、九十年十一月廿九日至九十一年一月一日住院，診斷為膽
    道感染、急性腎衰竭（尿毒症）、帕金森氏症、十二指腸潰瘍出血、疑胰腺炎、
    心房中隔缺損經手術治療後，心律不整，出現右支傳導完全阻滯和心房纖維性顫
    動。腦部電腦斷層檢查發現老年性腦萎縮。」
３、根據送鑑筆錄記載，據丙○○稱：「九十一年六月廿八日因父親有心臟病、恍恍
    忽忽、吃不下飯，欲載他到林口長庚醫院掛急診，不幸途中車禍。」
４、由病情過程可知范良德生前患１、心房中隔缺損，經手術修補、傷口感染經多次
    傷口處理。２、電解質不平衡。３、帕金森氏症。４、膽囊結石、膽囊炎、合併
    敗血症休克，經內、外科治療。５、尿毒症。６、十二指腸潰瘍出血。７、心律
    不整出現右支傳導完全阻滯和心房纖維性顫動。８、老年性腦萎縮。９、疑慢性
    阻塞性肺病。已呈多重器官衰竭，容易死亡。車禍致右頷部開放性傷口，並非導
    致死亡之直接原因。
      此有前開鑑定函在卷可稽，由是可知，被害人范良德於案發前即已身染多項致
      命宿疾，其之天命已盡，被告之過失所釀車禍絲毫不足以影響范良德必死之因
      果歷程，因之，在客觀歸責上，被告所創造出之風險，並未在構成要件結果中
      加以實現，被告之過失與被害人范良德之死不具相當因果關係，臺灣桃園地方
      法院檢察署檢驗員甲○○於相驗屍體證明書、驗斷書中判斷被害人致死之原因
      係車禍導致之頭部外傷導致其休克而死（其於本院調查時亦證稱「（問：據丁○○所陳述死者的心臟宿疾狀況及天晟醫院所函覆本院的報告及死者右下巴的
      傷口綜合研判，死者這次的死亡應該是右頷部開放性傷口導致或是心臟病所導
      致？）因為當天會同家屬檢驗屍體時，檢察官有問家屬死者生命跡象如何，家
      屬說都很正常，然後我才從右頷部開放性傷口也的確會導致死亡來研判，所以
      當時的判斷是從右頷部開放性傷口研判。但是加上剛剛法院所陳述的其他因子
      加進來，在沒有解剖的情形下很難判斷，但是如果是心臟衰竭，應該是慢慢才
      會導致死亡，並不會那麼快速。」、「（問：右頷部開放性傷口並沒有導致顱
      內的傷害狀況下，如果說有可能導致傷者死亡，是否是因為細菌感染？）不一
      定，有可能是撞擊後傷口導致疼痛，再加上心臟衰竭導致休克死亡。」等語，
      即堅持其在相驗屍體證明書、驗斷書中所作判斷），容有錯誤，公訴人據此而
      為因果關係之論斷，容亦有誤。此外，復查無其他積極證據，足以證明被告過
      失所釀車禍與被害人死亡間具何相當因果關係，被告犯罪尚屬不能證明，衡諸
      首開法條及判例要旨，自應依法諭知無罪之判決。
據上論斷，應依刑事訴訟法第三百零一條第一項，判決如主文。
本案經檢察官潘怡華到庭執行職務
中      華      民      國      九十二    年    五      月    廿六      日
                                臺灣桃園地方法院交通法庭
                                      法  官    曾  雨  明
右正本證明與原本無異。
如不服本判決，應於判決送達後十日內向本院提出上訴狀( 應附繕本 )，上訴於
臺灣高等法院。
                                      書記官    戴  育  萍
中        華        民        國    九十二    年五    月    廿八    日


司法院資訊處製作；財團法人民間司法改革基金會備份。
